【裁判字號】    98,上訴,187
【裁判日期】    980722
【裁判案由】    違反毒品危害防制條例
【裁判全文】
臺灣高等法院花蓮分院刑事判決         98年度上訴字第187號
上  訴  人
即  被  告  甲○○
上列上訴人因違反毒品危害防治條例案件，不服臺灣花蓮地方法
院98年度訴字第136號中華民國98年5月14日第一審判決（起訴案
號：臺灣花蓮地方法院檢察署98年度偵字第974 號），提起上訴
，本院判決如下：
    主  文
上訴駁回。
    理  由
一、依刑事訴訟法第350條、第361條、第362條、第367條規定，
    不服地方法院之第一審判決而上訴者，須提出上訴書狀，並
    應敘明具體理由，為上訴必備之程式；其所提出之書狀未敘
    述上訴理由，或僅曾以言詞陳述上訴理由者，均應於上訴期
    間屆滿後20日內補提理由書於第一審法院。第一審法院經形
    式審查，認逾期未補提上訴理由者，應定期間先命補正，逾
    期未補正者，為上訴不合法律上之程式，應以裁定駁回。倘
    已提出上訴理由，但所提非屬具體理由者，則由第二審法院
    以上訴不合法律上之程式，判決駁回。而所謂具體理由，必
    係依據卷內既有訴訟資料或提出新事證，指摘或表明第一審
    判決有何採證認事、用法或量刑等足以影響判決本旨之不當
    或違法，而構成應予撤銷之具體事由，始克當之（例如：依
    憑證據法則具體指出所採證據何以不具證據能力，或依憑卷
    證資料，明確指出所為證據證明力之判斷如何違背經驗、論
    理法則）；倘僅泛言原審判決認定事實錯誤、違背法令、量
    刑失之過重過輕微，而未依上揭意旨指出具體事由，或形式
    上雖已指出具體事由，然該事由縱使屬實，亦不足以認為原
    審判決有何不當或違法者（例如：對不具有調查必要性之證
    據，法院未依聲請調查亦未說明理由，或援用證據不當，但
    除去該證據仍應為同一事實之認定），皆難謂係具體理由，
    俾與第二審上訴制度旨在請求第二審法院撤銷、變更第一審
    不當或違法之判決，以實現個案救濟之立法目的相契合，並
    節制濫行上訴（最高法院97年度台上字第 892號判決參照）
    。又觀諸刑事訴訟法第 361條修正之立法說明三，謂「原審
    法院對上訴書狀有無記載理由，應為形式上之審查，認有欠
    缺，且未據上訴人自行補正者，應定期間先命補正，爰於第
    3 項後段明定。至上訴理由是否具體，係第二審法院審查範
    圍，不在命補正之列」，故修正後該規定所指應由第一審法
    院先命補正之「上訴書狀未敘述理由」，係指上訴書狀僅聲
    明對原審判決不服，就不服理由未為任何敘述，自形式上觀
    察，可認係未提出上訴理由之情形而言，若上訴書狀對不服
    之理由已有所敘述，僅敘述不具體者，究有別於「未敘述理
    由」，自不生應依該規定命補正之問題。同此旨趣，刑事訴
    訟法第 367條增列為不合法情形之「上訴書狀未敘述理由」
    者，亦應採相同解釋。又上訴書狀已敘述上訴理由，但所述
    不「具體」者，雖非「上訴書狀未敘述理由」一語涵攝之範
    圍，然既不符合「上訴書狀應敘述『具體』理由」之規定，
    仍屬上訴「不合法律上之程式」，且依上開立法說明，此類
    不合法，不在得補正之列，法院自毋庸命補正；而由第二審
    法院逕認上訴不合法，以判決駁回（最高法院97年度台上字
    第892號、第3599號、第3889號判決參照）。
二、本案原判決依上訴人即被告甲○○於警詢、偵查及原審法院
    審理時之自白及證人呂嘉津於警詢、偵查中之證詞等為據，
    認定被告確有2 次轉讓第一級毒品海洛因犯行，時間截然可
    分，顯見係分別起意，應與分論併罰，因而論處被告違反毒
    品危害防治條例第8條第1項轉讓第一級毒品罪，並敘明被告
    有累犯加重之事由，且審酌被告明知海洛因對於人體健康存
    有戕害，竟仍將之轉讓與呂嘉津，同時造成社會秩序之潛在
    危險性，兼衡其犯罪手段、犯罪期間長短、及被告犯罪後坦
    承犯行，態度良好等一切情狀，分別各量處有期徒刑2年2月
    ，應執行有期徒刑4 年等情，原判決已詳敘其所憑證據、認
    定理由及量刑依據。從形式上觀察，原判決並無認定事實錯
    誤、量刑瑕疵或違背法令之情形。被告不服原判決提起上訴
    ，上訴意旨略稱：原判決認定被告犯罪時間未能詳查證明，
    且未在判決書內說明被告轉讓第一級毒品係如何分別起意？
    時間上如何截然可分？有判決理由不備之違法。原判決僅籠
    統載稱被告轉讓第一級毒品時間為97年9 月下旬，呂嘉津在
    時間上應屬密集下連續向被告央求給予毒品。又被告於另案
    轉讓毒品犯行，經判處有期徒刑1年2月，另他案黃蔡旗因涉
    犯販賣安非他命3罪，經台灣花蓮地方法院96年度訴字第261
    號刑事判決各判處3年8月，併合執行有期徒刑4 年，本案被
    告轉讓第一級毒品海洛因罪2次，竟各遭判處有期徒刑2年2
    月，併合應執行刑為4 年，有稍重之嫌，違反公平、公正之
    比例原則。為此請求法院撤銷原判決，另為適法判決，以平
    被告冤抑云云。
三、按人之記憶有限，常隨時間之經過而有所遺忘、缺漏，自不
    能期待該等被告或證人刻意記憶犯罪時間所載各項細節，又
    被告之供陳與證人之證述，或因時間經過甚久，或因交易次
    數頻繁，或有毒害反應等因素，致對轉讓海洛因之次數、金
    額、交易時地等細節，前後所供陳與證述之內容略有差異，
    而無法明確得知轉讓或販賣海洛因真實之次數、數量、時間
    ，惟就轉讓之次數、時地，除前後供陳與證述明確、一致者
    外，依罪疑唯輕原則，取其最低金額或最少次數等分別認定
    。次按刑法已於94年2月2日修正刪除原第56條所定連續犯規
    定，並自95年7月1日施行，則數行為而犯同一之罪名者，其
    發生在修正刑法施行後者，即不能再適用修正前刑法第56條
    之規定論以連續犯（最高法院95年度第8次刑事庭會議決議
    第5點第(4)款參照）。再揆之原刑法第56條連續犯修正之理
    由略謂：「對繼續（指反覆多次）犯同一罪名之罪者，均適
    用連續犯之規定論處，不無鼓勵犯罪之嫌，亦使國家刑罰權
    之行使發生不合理之現象。」、「基於連續犯原為數罪之本
    質及刑罰公平原則之考量，爰刪除有關連續犯之規定」等語
    ，顯見基於概括犯意，多次轉讓毒品之行為，於刑法修正前
    ，固得依連續犯之例，論以一罪，但於修正刑法施行後，所
    為之數轉讓毒品行為，即應回歸本來就應賦予複數法律效果
    之原貌，而各自獨立評價之數罪。而所謂「集合犯」是指立
    法者所制定之犯罪構成要件中，本就預定有數個同種類之行
    為將反覆實行之犯罪而言，將各自實現犯罪構成要件之多數
    行為，總括或擬制成一個構成要件之「集合犯」行為，而論
    以一罪。是以對於集合犯，必須從嚴解釋，以符合立法者之
    本意。觀諸毒品危害防制條例第8條第1項規定轉讓第一級毒
    品罪之構成要件文義，實無從認定立法者本即預定該犯罪之
    本質，必有數個同種類行為而反覆實行之集合犯態樣。又接
    續犯乃指單一犯意，在時間、空間密接之犯罪情形而言，否
    則，即不符合接續犯之要件。核之反覆多次之轉讓毒品行為
    ，其在時間差距上，可以分開，各具獨立性，在95年7月1日
    修正刑法施行前，從未將多次轉讓毒品之行為，視為集合犯
    或接續犯，則在修正刑法施行後，自難僅因連續犯刪除後，
    多次轉讓毒品行為，須按數罪併罰，行為人可能受重刑制裁
    ，即遷就其利益，強將原屬於連續犯之數個獨立犯罪之行為
    ，不當解釋為集合犯或接續犯。因此，就刑法修正施行後之
    多次轉讓毒品犯行，採一罪一罰，始符合刑罰公平原則。末
    按，刑之量定，固為實體法上賦予法院得為自由裁量之事項
    ，但此項職權之行使，並非得恣意為之，仍應受比例原則、
    平等原則、罪刑相當原則之支配。法院於科刑時應分別以行
    為人之責任為基礎，並審酌刑法第57條所列各款應行注意事
    項及一切情狀，為被告量刑輕重之標準，使其輕重得宜，罰
    當其罪，以符合法律授權之目的，實現刑罰權分配之正義。
    故量刑輕重，屬為裁判之法院得依職權自由裁量之事項，苟
    其量刑已以行為人之行為罪責為基礎，並斟酌刑法第57條各
    款所列情狀，在法定刑度內，酌量科刑，如無偏執一端，致
    明顯失出失入情形，上級審法院即不得單就量刑部分遽指為
    不當或違法。
四、經查，被告於偵查中及原審審理時陳稱，其係於97年9 月下
    旬轉讓2 次第一級毒品海洛因予呂嘉津，相隔沒幾天（偵查
    卷第20頁，原審卷第43頁）；證人呂嘉津亦於偵查中證稱97
    年9 月間，被告曾免費請伊施用海洛因3、4次（偵卷第16頁
    ）。是檢察官依罪疑唯輕原則，並依被告及證人記憶轉讓毒
    品之時間，起訴被告轉讓海洛因予呂嘉津2 次，原審據此為
    判決，並無不當。又被告2 次轉讓毒品行為間隔數日，時間
    上已有明顯之區隔，客觀上即不符合一個反覆、延續性之行
    為觀念，不能認為屬集合犯或接續犯之關係，而應分別論斷
    處罰，是被告上訴意旨認數次施用毒品行為應以成癮犯判決
    云云，洵屬無據。至於被告上訴另指稱原判決量刑過重，有
    違公平原則部分，然原審已就被告於本案犯罪構成累犯，及
    在法定刑度內就刑法第57條量刑事項為審酌，並敘明理由，
    又依刑法第51條第5款規定，將被告所犯2罪定應執行刑，並
    無違誤，而量刑及定執行刑應就個案妥適裁量，被告援引他
    案泛稱原判決量刑及定執行刑稍重，有違比例原則，尚不足
    以影響原審判決量刑刑度之本旨，亦不足以認為原審判決有
    何不當或違法，核非刑事訴訟法第361條所稱之具體理由。
五、綜上，被告未依據卷內既有訴訟資料，具體指出或表明原判
    決有何採證、認事、用法、量刑等足以影響判決本旨之不當
    或違法之理由，自形式上觀察，核非足以動搖原判決之具體
    理由。依上說明，被告上訴理由與刑事訴訟法第361條第2項
    所稱「具體理由」，尚非相當，其上訴為不合法律上之程式
    ，並無須再行命其補正，應予駁回，並不經言詞辯論為之。
六、據上論斷，應依刑事訴訟法第367條前段、第372條，判決如
    主文。
中    華    民    國    98    年    7     月    22    日
                    刑事庭審判長法  官  謝志揚
                                法  官  林慶煙
                                法  官  劉雪惠
以上正本證明與原本無異。
如不服本判決，應於收受送達後10日內向本院提出上訴書狀，其
未敘述理由者，並得於提起上訴狀後10日內向本院補提理由書（
均須按他造當事人之人數附繕本）「切勿逕送上級法院」。
告訴人或被害人如對於本判決不服者，應具備理由請求檢察官上
訴，其上訴期間之計算係以檢察官收受判決正本之日期為準。
中    華    民    國    98    年    7     月    22    日
                                書記官  李德霞


司法院資訊處製作；財團法人民間司法改革基金會備份。
